臺灣南投地方法院民事裁定
111年度監宣字第83號
聲  請  人  財團法人南投縣私立德安啟智教養院

法定代理人  林淑麗  
代  理  人  李采昱  
相  對  人  謝春花  


關  係  人  雲林縣政府

法定代理人  張善麗（縣長）

上列聲請人聲請監護宣告事件，本院裁定如下：
    主    文
一、宣告謝春花（女，民國00年0月0日出生、身分證統一編號：
    Z000000000號）為受監護宣告之人。
二、選定雲林縣政府為受監護宣告之人謝春花之監護人。
三、指定財團法人南投縣私立德安啟智教養院為會同開具財產清
    冊之人。
四、聲請費用由受監護宣告之人謝春花負擔。
    理    由
一、聲請意旨略以：聲請人係社會福利機構，相對人自民國100
    年6月23日起因鑑定為第一類身心障礙中度，雖經送醫診治
    仍不見起色，近日更因精神障礙或其他心智缺陷，致不能為
    意思表示或受意思表示，或不能辨識其意思表示之效果；又
    相對人於92年8月15日由其父謝德春安置入住聲請人機構後
    ，其父旋於94年9月6日死亡（聲請狀誤載為97年9月8日死亡
    ），其母黃素秋經安置於高雄凱旋醫院，為此聲請對其為監
    護之宣告等語。
二、按對於因精神障礙或其他心智缺陷，致不能為意思表示或受
    意思表示，或不能辨識其意思表示之效果者，法院得因本人
    、配偶、四親等內之親屬、最近一年有同居事實之其他親屬
    、檢察官、主管機關、社會福利機構、輔助人、意定監護受
    任人或其他利害關係人之聲請，為監護之宣告。又法院為監
    護之宣告時，應依職權就配偶、四親等內之親屬、最近一年
    有同居事實之其他親屬、主管機關、社會福利機構或其他適
    當之人選定一人或數人為監護人，並同時指定會同開具財產
    清冊之人。法院選定監護人時，應依受監護宣告之人之最佳
    利益，優先考量受監護宣告之人之意見，審酌一切情狀，並
    注意下列事項：一、受監護宣告之人之身心狀態與生活及財
    產狀況。二、受監護宣告之人與其配偶、子女或其他共同生
    活之人間之情感狀況。三、監護人之職業、經歷、意見及其
    與受監護宣告之人之利害關係。四、法人為監護人時，其事
    業之種類與內容，法人及其代表人與受監護宣告之人之利害
    關係。民法第14條第1項、第1111條第1項、第1111條之1分
    別定有明文。
三、經查，聲請人主張之事實，業據其提出受宣告人之親屬系統
    表、戶籍謄本、中華民國身心障礙證明正反面影本、同意書
    、南投縣政府稅務局之全國財產稅總歸戶財產查詢清單為證
    ；本院審驗相對人之心神狀況，於鑑定人即衛生福利部草屯
    療養院陳佩琳醫師前訊問相對人，相對人對於本院之詢問，
    僅關於其母姓名、其父已過世及現住在聲請人處等問題能正
    確回答，惟對於其父姓名、有無兄弟姊妹、在聲請人處已住
    多久等問題，則未能回答，可見其認知辨識及為意思表示之
    能力有所欠缺；而經該院鑑定所見，相對人之父去世，其母
    長期於精神病院住院，缺乏主要支持與醫療決策代理人，在
    聲請人的協助下提出監護宣告之聲請，以利日後生活重大決
    策代理。相對人之生活自理功能尚可，語言功能不佳，表達
    與理解能力有限，只能表達自己的姓名，對於自身的其他基
    本資料如年紀、生日、身分證字號無法陳述，也難以正確回
    應定向感、記憶力、抽象思考之相關問題，對於較複雜的問
    句或是情境描述無法理解。工具性日常生活功能上，相對人
    可在老師的訓練下學會騎腳踏車，料理簡單家務，但對於財
    務管理、法律醫療事務缺乏概念，平時雖然可以用老師提供
    的小額零用金進行購物，但對於物品的價值缺乏概念，也無
    法正確計算金額或獨自進行找零，生活安排、相關福利事項
    、法律事件、財務處理、重大醫療決策上，亦缺乏自主能力
    ，需照顧者完全支援；鑑定結論認定：依據美國精神疾病診
    斷與統計手冊第五版的診斷準則，相對人之精神科診斷為智
    能障礙，中度。相對人生活自理功能尚可，語言功能不佳，
    表達與理解能力有限，金錢使用與財務處理顯有困難，在生
    活安排、相關福利事項、法律事件、財物處理、醫療重大決
    策上亦缺乏自主能力，需照顧者完全支援。綜合相對人之過
    去生活史、疾病史，身體檢查、精神狀態檢查及心理評估結
    果，認定相對人因上述精神障礙與心智缺陷，致不能為意思
    表示或受意思表示，或不能辨識其意思表示之效果等語，有
    該院111年9月22日草療精字第1110011147號函檢送之精神鑑
    定報告書1份在卷足憑。是以，本院認相對人之精神狀態，
    已達不能為意思表示或受意思表示，且不能辨識其意思表示
    效果之程度，爰依法為監護之宣告。
四、關於選定監護人部分：
  ㈠本院審酌受監護宣告人謝春花前未訂有意定監護契約，有本
    院職權查詢司法院意定監護契約管理系統查詢結果列印紙在
    卷；而其父於92年8月15日將相對人安置入住聲請人機構後
    ，旋於94年9月6日死亡，其母於95年4月10日經法院宣告禁
    治產，以及其並無兄弟姊妹，此外，並無民法第1114條各款
    規定對受監護宣告人負有扶養義務之人，而受監護宣告人之
    其餘四親等內已成年之親屬，經本院通知而未為任何意見表
    示，本院自無從選定受監護宣告人之四親等內已成年之任何
    親屬擔任其監護人。
  ㈡又雲林縣政府為受監護宣告人住所地之社政主管機關，轄下
    設有社會處，長期經辦各項社會福利業務，經驗豐富，並有
    眾多學有專精之社會工作人員執行該處之業務，對於受監護
    宣告人得享有之福利應甚為瞭解，並可加以協助；而受監護
    宣告人並無任何四親等內親屬，或有其他適任之人，則認由
    雲林縣政府擔任受監護宣告人之監護人，應符合受監護宣告
    人之最佳利益，爰依職權選定雲林縣政府為相對人之監護人
    。
五、指定會同開具財產清冊之人部分：
    本院審酌聲請人請求由其擔任會同開具財產清冊之人，又受
    監護宣告人並無其他親屬可協助處理其相關事務，而聲請人
    自92年8月15日起照護相對人至今，對受監護宣告人之財產
    狀況知之甚詳，是由聲請人擔任會同開其財產清冊之人，應
    屬適當。爰依法指定聲請人為會同開具受監護宣告人財產清
    冊之人。又依民法第1113條準用同法第1099條規定，監護開
    始時，監護人即雲林縣政府對於受監護宣告人謝春花之財產
    ，應會同聲請人，於兩個月內開具財產清冊，並陳報法院，
    附此敘明。
六、程序費用負擔之依據：家事事件法第164條第2項。
中　　華　　民　　國　 111　　年　　9　　月　　30　　日
                家事法庭    法  官　黃立昌
正本係照原本作成。
如不服本裁定關於選定監護人及指定會同開具財產清冊之人等部
分，應於送達後十日內向本院提出抗告狀，並繳納抗告費新臺幣
1千元；其餘關於宣告監護之部分，不得抗告。
中　　華　　民　　國　　111 　年　　10　　月　　4 　　日
                            書記官　洪正昌